【裁判字號】    97,台上,222
【裁判日期】    970117
【裁判案由】    違反公職人員選舉罷免法
【裁判全文】
最高法院刑事判決              九十七年度台上字第二二二號
上  訴  人  甲○○
選任辯護人  羅秉成律師
上列上訴人因違反公職人員選舉罷免法案件，不服台灣高等法院
中華民國九十六年十一月十五日第二審更審判決（九十六年度選
上更(一)字第一四號，起訴案號：台灣桃園地方法院檢察署九十五
年度選偵字第三六號），提起上訴，本院判決如下：
    主  文
原判決撤銷，發回台灣高等法院。
    理  由
本件原判決認定上訴人甲○○為使登記參選九十五年度桃園縣平
鎮市第五屆里長選舉金陵里之候選人吳德光順利當選為該里里長
，竟自行基於賄選之犯意，於民國九十五年五月三十一日下午一
時十五分許，前往桃園縣平鎮市○○里○○鄰○○路○段二四一
號林繼煌（已經檢察官為職權不起訴處分在案）住處，向有投票
權之林繼煌表示該屆金陵里里長選舉行使投票權時（投票日為九
十五年六月十日），能投票給吳德光等語，隨即交付新台幣（下
同）四千元之賄款予林繼煌（雖林繼煌及其子林政邦、林政嘉及
已離婚之原配偶李春景均設籍在桃園縣平鎮市○○里○○鄰○○
路○段二四一號；惟無證據證明上訴人有委託林繼煌將上開賄款
交付林政邦、林政嘉、李春景之意，且無證據證明林政邦、林政
嘉、李春景知情），藉此對於有投票權之林繼煌交付賄賂，而約
其為投票權一定之行使，經林繼煌收受該金錢並口頭應允後離去
等情。因而撤銷第一審判決，改判論處上訴人對於有投票權之人
，交付賄賂，而約其投票權為一定之行使罪刑，固非無見。
惟查：(一)、依刑事訴訟法第一百五十九條之二之規定，被告以外
之人（含共同被告、共犯、證人、鑑定人、被害人等）於檢察事
務官、司法警察官或司法警察調查中所為之陳述，與審判中不符
時，其先前之陳述具有較可信之特別情況，且為證明犯罪事實存
否所必要者，得為證據。故被告以外之人於審判中之陳述與其先
前在檢察事務官、司法警察官或司法警察調查中所為陳述不符時
，其先前陳述必須具備特別可信性及必要性兩項要件，始得作為
證據。而所稱「具有較可信之特別情況」係屬於證據能力之要件
，法院應比較其前後陳述時之外在環境及情況，以判斷何者較為
可信，倘採用先前不一致陳述為判決基礎時，並應明其理由，
倘若僅引述刑事訴訟法第一百五十九條之二規定，未明其判斷
之理由，即有判決理由不備之違法。本件原判決以證人林繼煌於
警詢中不利上訴人之陳述，為認定上訴人有賄選犯行之證據，然
原判決理由欄壹、一僅以「本院經互核審酌後，認其於警詢中之
陳述具有較可信之特別情況，且為證明犯罪事實存否所必要者」
為由，認林繼煌之警詢筆錄得為證據，而未具體明林繼煌之警
詢筆錄有何外部或附隨環境條件顯示具有特別可信性，即逕認有
證據能力，自有理由欠備之違法。(二)、有罪之判決書，應將法院
依職權認定與犯罪構成要件相符之具體事實，詳實記載於事實欄
，然後於理由內逐一說明其憑以認定之證據，使事實與理由兩相
一致，始稱適法；倘若理由說明互生齟齬，或理由說明與事實記
載或卷內證據資料不相符合，均屬判決理由矛盾，按諸刑事訴訟
法第三百七十九條第十四款後段規定，其判決當然為違背法令。
原判決理由欄先則說明「交付賄款過程適遭林繼煌住所附近之監
視器拍攝錄影，嗣經調查員將監視器錄影光碟翻拍成卷附照片，
彰彰明甚。」（見原判決第五頁第二十五行至第二十七行），亦
即認上訴人交付賄款犯行，已遭監視器錄影，並以之為論罪之依
據。惟查原判決理由欄貳、一(九)、又認「本院乃認定依據錄影光
碟僅能發現被告（即上訴人）與林繼煌確有手部接觸之動作，但
無法判讀被告究竟交付何物予林繼煌，並非認定依據該錄影光碟
即足以顯示被告有交付賄款予林繼煌」（見原判決第十頁第十七
行至第二十行），亦即又認錄影光碟未攝得交付賄款過程，足見
其理由說明前後不相符合，有判決理由矛盾之違法。(三)、被告或
共犯之自白，不得作為有罪判決之唯一證據，仍應調查其他必要
之證據，以察其是否與事實相符，刑事訴訟法第一百五十六條第
二項定有明文。本件原判決認定上訴人有向林繼煌賄選之犯行，
係依憑對向共犯林繼煌於警詢及偵查中之陳述、現場附近之監視
器拍攝之錄影光碟及參酌證人劉李瑞珽亦供述上訴人有交付一千
元予伊之事實，為其論罪之依據。惟查上訴人自始否認有交付四
千元向林繼煌賄選犯行；現場錄影光碟經第一審當庭勘驗結果，
無法看出上訴人交付何物予林繼煌；上訴人是否曾交付一千元予
劉李瑞珽，並無從佐證上訴人是否有向林繼煌賄選犯行，則究竟
有何其他必要證據足以證明林繼煌於警詢及偵查中之陳述確與事
實相符，原審未詳查釐清，自有調查未盡之違誤。又原判決理由
欄、四(三)、說明證人劉李瑞珽關於上訴人交付一千元予伊之過
程，先後所述不盡一致，且上訴人堅決否認其事，並無其他證據
可資補強證明劉李瑞珽所述確與事實相符，應依「罪疑惟輕」之
法理，為有利上訴人之認定。然原判決理由欄貳、一(四)、又認上
訴人有交付劉李瑞珽一千元之事實，已據劉李瑞珽於偵查及第一
審訊問時，供證明確，並以之佐證林繼煌不利上訴人之陳述，為
可採信，足見劉李瑞珽不利上訴人之陳述，究竟是否可採信，原
判決理由說明前後不一，亦有判決理由矛盾之違法。上訴意旨指
摘原判決違法，尚非全無理由，應認仍有發回更審之原因。又原
判決理由欄不另為無罪諭知部分，基於審判不可分原則，應併
予發回。
據上論結，應依刑事訴訟法第三百九十七條、第四百零一條，判
決如主文。
中    華    民    國  九十七  年    一    月   十七   日
                      最高法院刑事第七庭
                          審判長法官  陳  正  庸
                                法官  賴  忠  星
                                法官  林  秀  夫
                                法官  宋      祺
                                法官  蘇  振  堂
      本件正本證明與原本無異
                                      書  記  官
中    華    民    國  九十七  年    一    月  二十四  日
                                                 H


司法院資訊處製作；財團法人民間司法改革基金會備份。
